【裁判字號】    97,訴,38
【裁判日期】    970826
【裁判案由】    返還不當得利
【裁判全文】
臺灣臺中地方法院民事判決  97年度訴字第38號
原      告  丙○○
訴訟代理人  葉涵德律師
被      告  甲○○
訴訟代理人  張欽昌律師
被      告  乙○○
                        0
                        2
上當事人間請求返還不當得利事件，本院於民國97年7 月29日言
詞辯論終結，判決如下：
    主    文
被告甲○○應給付原告新臺幣壹佰零柒萬肆仟肆佰元，及自民國
九十七年一月五日起至清償日止，按年息百分之五計算之利息。
原告其餘之訴駁回。
訴訟費用（除減縮部分外）新臺幣壹萬肆仟佰陸拾伍元由被告
甲○○負擔五分四，餘由原告負擔。
本判決第一項於原告以新臺幣拾伍萬捌仟元為被告甲○○供擔
保後，得假執行。但被告甲○○如以新臺幣壹佰零柒萬肆仟肆佰
元為原告供擔保後，得免為假執行。
原告其餘假執行之聲請駁回。
    事實及理由
壹、程序方面：
一、本件被告乙○○經合法通知，未於最後言詞辯論期日到場，
    核無民事訴訟法第386 條所列各款情形，爰依原告之聲請，
    由其一造辯論而為判決。
二、按訴狀送達後，原告不得將原訴變更或追加他訴。但擴張或
    減縮應受判決事項之聲明者，不在此限，民事訴訟法第255
    條第1 項第3 款定有明文。本件原告原請求被告連帶給付新
    台幣（下同）1,422,000 元，及法定遲延利息，嗣於民國97
    年6 月26日言詞辯論期日，變更為請求被告連帶給付1,343,
    0 00元，及法定遲延利息，核其所為係減縮應受判決事項之
    聲明，揆之前開規定，應予准許。
貳、實體方面：
一、原告起訴主張：其與被告乙○○於73年4 月1 日結婚，婚後
    於同年12月15日即產下訴外人丁○○（即更名後之戊○○，
    以下仍稱丁○○）。惟其憶及以往乙○○在婚後未幾即主動
    告知有喜訊之情形，其對丁○○是否為親生子女即有所存疑
    ，惟顧及顏面及家庭和諧，並無直接證據等因素，對此事則
    長年壓抑於心中。迨至90年12月31日，其與乙○○協議離婚
    並辦妥離婚登記後，丁○○遂向本院提起確認親子關係不存
    在之訴，經本院以93年度家訴字第196 號判決確認其與丁○○之親子關係不存在，該判決並已確定。丁○○復於前揭判
    決確定後，自乙○○處得知其生父為被告甲○○，故向法院
    起訴請求甲○○認領，經臺灣高等法院臺中分院以94年度家
    上字第164 號判決甲○○應認領丁○○為其婚生子，甲○○
    不服而提起上訴後，案經最高法院於96年9 月19日以96年度
    台上字第1799號裁定駁回上訴確定在案。是以甲○○與乙○○確為丁○○之父母，對丁○○依法應扶養義務。然丁○○
    自73年12月15日出生後，即由其扶養，迄其與乙○○離婚之
    90年12月31日止，共計17年，甲○○對丁○○則未曾扶養1
    日。而乙○○亦無真正之謀生能力，雖偶有零星之雜工，但
    收入亦極為微薄，故丁○○之生活費用所需皆由其單獨支付
    。丁○○既非其所生之女，其依法自無扶養義務，卻為甲○○、乙○○墊付扶養費用，則被告2 人顯無法律上原因而受
    利益，致其受有損害，為此爰依民法第179 條之規定，請求
    被告返還所受利益新台幣（下同）1,343,000 （計算基準為
    國民所得受扶養親屬寬減額每年每人79000 元）及均自訴狀
    繕本送達翌日起算之法定遲延利息。並聲明：(一)被告應連帶
    給付原告1,343, 000元及自起訴狀繕本送達翌日起至清償日
    止，按年息5%計算之利息。(二)願供擔保請准宣告假執行。
二、被告甲○○則以：原告主張其有扶養丁○○之事實，恐難信
    之為真。又縱有扶養，其明知非丁○○之生父，對丁○○無
    扶養義務，倘其仍扶養之，應可認係其對丁○○之贈與，對
    丁○○之受扶養尚難認無法律上之原因。縱認原告對於丁○○之扶養非屬贈與，衡以因原告之扶養而直接受扶養利益者
    ，係被扶養之丁○○，而非被告，則原告訴請被告返還不當
    得利，自無理由。且原告自始知悉丁○○非其親生女兒，亦
    明知對於丁○○無給付扶養費之義務，倘原告仍以父親之地
    位給付扶養費所生不當得利，則係於給付時明知無給付義務
    ，因此原告不得主張請求返還因給付扶養費所生之不當得利
    。且縱認本件返還不當得利債權成立，亦應由被告2 人平均
    分擔，並非連帶給付，此外，原告並未舉證確實有因扶養丁○○而支出相當於扶養親屬寬減額之費用，尤其觀衡以丁○○及乙○○在另案身分關係中之陳述，均表示原告家貧，且
    未善待丁○○，自難採信原告有為丁○○付出相當於扶養親
    屬寬減額之費用，縱然有之，自74年度至91年度之扶養親屬
    寬減額，亦非如原告所稱之每年79,000元，再者，扶養費既
    屬反覆給付之短期債權，其請求權性質，其請求權之消滅時
    效僅為5 年，是原告最後之扶養日期為91年12月15日，此距
    原告起訴狀所示之日期96年12月26日，已逾5 年之消滅時效
    期間等語，資為抗辯。並聲明：(一)原告之訴及假執行之聲請
    均駁回。(二)如受不利判決，願供擔保請准宣告免為假執行。
三、被告乙○○則辯以：當時伊打零工，有時幫人帶小孩，一天
    工資600 元等語。並聲明：原告之訴駁回。
四、兩造不爭執之事實：
  (一)原告於73年4月1日與被告乙○○結婚。
  (二)被告乙○○於73年12月15日生下丁○○（即更名後之戊○○
    ），丁○○依民法第1063條第1 項規定推定為原告之婚生子
    女。
  (三)原告與被告乙○○於90年12月31日協議離婚，約定丁○○由
    其母即被告乙○○監護。
  (四)丁○○提起其與原告間確認親子關係不存在之訴，經本院以
    93年度家訴字第196 號民事判決確認其間之親子關係不存在
    ，於93年12月7 日判決確定；丁○○之戶籍登記於94年12月
    12日憑法院判決書，刪除原父丙○○（即原告）姓名。
  (五)丁○○對被告甲○○請求認領其為婚生子女之訴，經法院判
    決甲○○應認領丁○○，該判決於96年9 月19日確定。
五、原告主張依照國民所得受扶養親屬寬減額每年每人79000 元
    計算，自73年12月15日起至90年12月31日止，其為被告2 人
    墊付子女扶養費，共17年，計1,343,000 元，爰依不當得利
    法則請求被告2 人悉數給付並加計法定遲延利息。被告則以
    上開情詞置辯。經查：
  (一)按非婚生子女經生父認領者，視為婚生子女，其經生父撫育
    者，視為認領。非婚生子女認領之效力，溯及於出生時。民
    法第1065條第1 項、第1069條分別定有明文。次按父母對於
    未成年之子女，有保護及教養之權利義務，同法第1084條第
    2 項亦有明定。又子女出生後未負擔扶養費，乃無法律上之
    原因而受有利益，致負擔扶養之人受有損害，得依不當得利
    之規定請求返還。本件被告甲○○經法院判決應認領丁○○
    ，該判決於96年9 月19日確定在案，已如前述，揆諸上揭說
    明，丁○○視為甲○○之婚生子女，效力溯及於丁○○出生
    時，甲○○即成為丁○○之父親，被告2 人自丁○○出生日
    起至成年之日止，應共同負擔丁○○之扶養義務。而被告甲○○亦自認從未給付對丁○○之扶養費，則其乃無法律上之
    原因而受有利益，致負擔扶養之人受有損害，其辯稱無法律
    上原因直接受利益者為丁○○云云，並非可採。則丁○○既
    非無法律上原因直接受利益者，被告甲○○另辯稱原告支付
    丁○○扶養費之法律上原因係對丁○○之贈與云云，顯無足
    取。
  (二)原告主張丁○○自73年12月15日出生後，迄其與乙○○離婚
    之90年12月31日止，共計17年，均由原告獨自照顧扶養，且
    代為支出扶養費等情，被告2 人則分別以前揭情詞置辯，經
    查：
    1.原告與乙○○離婚前，丁○○與原告、乙○○同住乙節，
      為兩造所不爭，稽之丁○○於上開時期，尚處學齡階段而
      無謀生能力，需人扶養照顧始得維持正常生活，原告為丁○○生母乙○○之夫，且長年與之同住，甲○○身為人父
      又未曾支付該子女生活費用，依一般經驗法則，若非原告
      、乙○○支付丁○○生活費用，其豈得以正常生活至今？
      而子女扶養費用，涵蓋子女食、衣、住、行、育、樂等生
      活所需費用，其數額項目瑣碎而繁多，苟認實際支付扶養
      費之一方，就各筆開銷均應為充分之證明，對之顯失公平
      。況被告乙○○亦自認原告確有支付丁○○扶養費等語。
      可認丁○○長年與原告同住並受其扶養，丁○○確已由原
      告、乙○○獲得一般家庭給予未成年子女之基本照顧與教
      養，原告支出丁○○扶養費之事實，堪以認定。被告甲○○抗辯原告無法證明扶養丁○○之事實云云拒絕返還原告
      代墊之子女扶養費，不足憑採。
    2.按對於未成年子女之權利義務，除法律另有規定外，由父
      母共同行使或負擔之，民法第1089條第1 項前段定有明文
      。而扶養之程度，應按受扶養權利者之需要，與負扶養義
      務者之經濟能力及身分定之；負扶養義務者有數人，而其
      親等同一時，應各依其經濟能力，分擔義務，民法第1119
      條、第1115條第3 項復有明定。準此，父母對於未成年子
      女既負有扶養義務，其對於未成年子女之扶養費用，應就
      其各自之經濟能力分攤之。查被告乙○○既與丁○○共同
      生活，且亦從事零星之工作，支付部分家庭生活費用，並
      實際保護教養丁○○，其所付出之勞力亦非不能評價為扶
      養費之一部，且原告復未能舉證證明乙○○未能分擔保護
      教養丁○○之義務，堪認乙○○已依照其經濟能力，分擔
      對丁○○之扶養義務，並未因而受有應分擔額之不當利益
      ，足見原告僅代生父甲○○一方墊付丁○○扶養費，則原
      告本於不當得利之法律關係，請求被告乙○○償還其於上
      述期間代為支出之扶養費用，尚嫌無據，應予駁回。
  (三)再按無法律上之原因而受利益，致他人受損害者，應返還其
    利益，民法第179 條定有明文。又無扶養義務者代父母之一
    方墊付全部扶養費後，父母之一方係無法律上之原因而受有
    利益，自得依不當得利之法律關係，請求父母一方返還其應
    分擔之費用。本件被告甲○○自丁○○出生之日起至90年12
    月31日止，既未實際扶養丁○○，而由原告代其為照顧扶養
    ，並墊付扶養費，被告甲○○自屬無法律上之原因而受有利
    益，致原告受有損害，是原告本於不當得利之法律關係，請
    求被告甲○○償還其於上述期間代為支出之扶養費用，尚非
    無據。至被告甲○○雖又抗辯：原告於丁○○出生之際，即
    明知丁○○非其所生，倘其仍扶養之，應可認係民法第180
    條第3 款規定「因清償債務而為給付，於給付時明知無給付
    之義務者。」之情形，不得請求返還不當得利云云，然查，
    原告係代被告甲○○墊付丁○○扶養費，已如前述，並非清
    償其本身之債務，與非債清償之規定不符，是被告甲○○實
    無法以此為由而拒絕返還其所受之利益。
  (四)又按當事人已證明受有損害而不能證明其數額或證明顯有重
    大困難者，法院應審酌一切情況，依所得心證定其數額，為
    民事訴訟法第222 條第2 項所明定。查本件被告甲○○因原
    告墊付原應給付之扶養費而受有利益一情，已如前述，原告
    請求甲○○返還所受利益，依法本應舉證證明其所支出之扶
    養費各項金額之明細，惟衡諸常情及日常生活經驗法則，扶
    養子女少有記帳及收集扶養費用收據等情，自難命原告提出
    支出明細並舉證確切之實際花費金額，則依上開條文之規定
    ，自應由法院審酌一切情況，依所得心證定其數額。查：
    1.如前述，丁○○係由原告、乙○○共同扶養，則被告甲○○雖未盡其對於丁○○之扶養義務，但其仍應與乙○○依
      其經濟能力、身分及未成年子女丁○○之需要，各自分擔
      其應負責支出之扶養費用。又被告2 人名下均無不動產，
      且被告甲○○陳稱：其於73年12月15日至90年12月31日止
      期間，任職於台灣電力股份有限公司，73年12月間之每月
      薪資約1 萬餘元，遞次調薪至每月7 萬元，並需扶養父母
      、配偶、3 名子女等語；而被告乙○○則稱其係擔任家庭
      主婦，有時打零工等語，均為原告所不爭執。是以本院斟
      酌被告2 人之經濟能力、財產收入、身分地位等情事，認
      乙○○與甲○○應分擔丁○○之扶養費比例應以1 ：4 為
      適當，亦即被告甲○○應負擔丁○○之扶養費用5 分之4
      。
    2.本院參酌行政院主計處臺中市73年至90年之每月平均消費
      支出資料，74年至90年之每月平均消費支出資料分別為：
      4,845 元、5,103 元、6,273 元、6,542 元、7,564 元、
      8,685 元、9,027 元、10,062元、11,558元、12,324元、
      13,481元、13,919元、15,427元、15,789元、16,846元、
      15,620元、17,319元，合計74年至90年每人平均消費金額
      已高達2,284,608 元 (計算式:4,845 元 ×12月＋5,103
      元×12月＋6,273 元×12月＋6,542 元×12月＋7, 564元
      ×12月＋8,68 5元×12月＋9,027 元×12月＋10,062元×
      12月＋11,558元×12月＋12,324元×12月＋13,481元×12
      月＋13,919元×12月＋15,427元×12月＋15,789元×12月
      ＋16,846元×12月＋15,620元×12月＋17,319元×12月＝
      2,284,608 元)， 並按社會救助法第4 條第2 項規定：「
      所稱最低生活費，由中央、直轄市主管機關參照中央主計
      機關所公佈當地區最近一年平均每人消費支出百分之六十
      定之」，則依行政院主計處公佈之74年度至90年度每月平
      均消費支出資料之60% 計算之最低生活費，合計為1,370,
      765 元（元以下四捨五入），尚高於原告主張丁○○所需
      17年之扶養費用1,343,000 元，是認原告主張以1,343,00
      0 元作為計算丁○○之17年扶養費用之基準，洵為可採。
      又本院斟酌被告2 人之經濟能力等情事，認被告甲○○應
      負擔丁○○之扶養費用5 分之4 為適當，已如前述。則本
      件依上述分擔比例，據以計算原告代甲○○墊付之扶養費
      17年總計支出1,074,400 元（計算式：1,343,000 ×4/ 5
      ＝1,074,400） 。
  (五)被告甲○○雖又辯稱扶養費是定期給付，自有短期時效之適
    用，原告請求超過5 年部分，已罹於時效云云。惟按民法第
    126 條規定請求權之5 年短期消滅時效，係指利息、紅利、
    租金、贍養費、退職金及其他1 年或不及1 年之定期給付債
    權之各期給付請求權，始有適用，本件原告係依不當得利之
    法律關係，訴請被告返還其以前支出之扶養費，並非所謂1
    年或不及1 年之定期給付債權（依最高法院28年上字第605
    號判例，係指基於一定法律關係，因每次1 年以下期間之經
    過順次發生，其清償期在1 年以內之債權而言），自無民法
    第126 條規定之適用，被告甲○○關於短期時效之抗辯，並
    非可採。
  (六)又按請求權，因15年間不行使而消滅。民法第125 條前段定
    有明文。原告依據民法第179 條不當得利之法律關係，請求
    被告甲○○返還其代墊之子女扶養費所受之利益，而不當得
    利之請求權時效，民法並無特別規定，自應適用一般15年消
    滅時效之規定。又按消滅時效自請求權可行使時起算，民法
    第128 條定有明文。而依不當得利之法則請求返還不當得利
    ，以無法律上之原因而受利益，致他人受有損害為其要件，
    倘利益授受之雙方當事人，均不知其利益授受之法律上原因
    不存在，甚或誤認其法律上之原因存在，則須權利人知悉其
    得行使權利之狀態，時效期間始能起算。蓋權利之行使可被
    期待甚或要求而不行使，乃權利依時效消滅之理由，若權利
    人不知已可行使權利，如仍責令其蒙受時效之不利益，自非
    時效制度之本旨（最高法院91年度台上字第1312號民事判決
    參照）。查丁○○對甲○○請求認領其為婚生子女之訴，經
    法院判決甲○○應認領丁○○，該判決於96年9 月19日確定
    ，則原告請求被告甲○○返還代墊扶養費不當得利請求權時
    效起算點，應自上開判決確定時開始，適用15年時效，則原
    告於96年12月26日起訴請求被告甲○○返還不當得利時，其
    請求權並未罹於時效而消滅至明，是被告甲○○此部分所辯
    ，亦難採取。
六、綜上所述，原告本於不當得利之法律關係，請求被告甲○○
    給付1,074,400 元及自起訴狀繕本送達翌日即97年1 月5 日
    起至清償日止，按年息5%計算之利息，即屬正當，應予准許
    。原告逾此範圍之請求（包括依不當得利之法律關係請求被
    告乙○○連帶給付1,343,000 元本息部分），為無理由，應
    予駁回。
七、本件原告、被告甲○○均陳明願供擔保，聲請宣告假執行或
    免為假執行，經核原告勝訴部分，合於法律規定，爰酌定相
    當之擔保金額分別宣告之。至原告其餘假執行之聲請，因訴
    之駁回而失其依據，應併予駁回。
八、據上論結：本件原告之訴為一部有理由，一部無理由，依民
    事訴訟法第385 條第1 項前段、第79條、第87條第1 項，第
    390 條第2 項、第392 條，判決如主文。
中    華    民    國    97    年    8     月    26    日
                  民事第四庭    法  官  郭佳瑛
正本係照原本作成。
如對本判決上訴，須於判決送達後20日內向本院提出上訴狀。
中    華    民    國    97    年    8     月    26    日
                                書記官


司法院資訊處製作；財團法人民間司法改革基金會備份。
